ACORDAO-COMPLETO-2423684

ACÓRDÃO 12380/2020 ATA 39/2020 - PRIMEIRA CÂMARA

VISTOS, relatados e discutidos estes autos de tomada de contas especial instaurada pelo Fundo Nacional de Saúde (FNS) , em desfavor do Sr. Maurilo José Ramos Sobrinho e da Sra. Luciene da Silva Nascimento, em razão da não apresentação da documentação comprobatória das despesas realizadas com os recursos do SUS, para os programas Saúde da Família e Saúde Bucal, no exercício de 2003.
ACORDAM os ministros do Tribunal de Contas da União, reunidos em sessão da 1ª Câmara, ante as razões expostas pelo relator, em:
9.1. considerar revel, para todos os efeitos, com fundamento no art. 12, § 3º, da Lei 8.443/1992, a Sra. Luciene da Silva Nascimento;
9.2. julgar irregulares, com fundamento nos arts. 1º, I, e 16, III, "b" e "c", da Lei 8.443/1992 c/c os arts. 19 e 23, III, da mesma lei, e com arts. 1º, I, e 209, I e III, e 214, III, do RI/TCU, as contas do Sr. Maurilo José Ramos Sobrinho e da Sra. Luciene da Silva Nascimento e condená-los solidariamente ao pagamento das quantias abaixo especificadas, com a fixação do prazo de 15 (quinze) dias, a contar da notificação, para que comprove, perante este Tribunal (art. 214, III, "a", do RI/TCU) , o recolhimento da dívida aos cofres do Fundo Nacional de Saúde, atualizada monetariamente e acrescida dos juros de mora, calculados a partir das datas discriminadas, até a data do recolhimento, na forma prevista na legislação em vigor:
	VALOR ORIGINAL (R$) 
	DATA DA OCORRÊNCIA

	32.400,00
	12/6/2003

	32.400,00
	14/7/2003

	15.000,00
	25/8/2003

	32.400,00
	25/8/2003

	30.000,00
	25/8/2003

	3.900,00
	25/8/2003

	30.000,00
	25/8/2003

	32.400,00
	19/9/2003

	3.900,00
	19/9/2003

9.3. autorizar, desde logo, nos termos do art. 28, II, da Lei 8.443/1992, a cobrança judicial das dívidas, caso não atendidas as notificações;
9.4. em cumprimento ao disposto no § 3º do art. 16 da Lei 8.443/1992, encaminhar cópia desta deliberação à Procuradoria da República no Estado da Bahia.

Tomada de contas especial em razão da não apresentação da documentação comprobatória das despesas realizadas com os recursos do SUS, para os programas Saúde da Família e Saúde Bucal, no exercício de 2003.

Primeira Câmara

Município de Iaçu/BA.

3. Interessados/Responsáveis:
3.1. Interessado: Fundo Nacional de Saúde - MS (00.530.493/0001-71)
3.2. Responsáveis: Luciene da Silva Nascimento (XXX.236.935-XX); Maurilo José Ramos Sobrinho (XXX.362.375-XX).

13.1. Ministros presentes: Walton Alencar Rodrigues (Presidente), Benjamin Zymler e Bruno Dantas.
13.2. Ministro-Substituto convocado: Marcos Bemquerer Costa.
13.3. Ministros-Substitutos presentes: Augusto Sherman Cavalcanti e Weder de Oliveira (Relator).

ACORDAO-COMPLETO-2516246

Acórdão 4476/2022 - Primeira Câmara

WEDER DE OLIVEIRA

Trata-se de autos de tomada de contas especial instaurada pelo Fundo Nacional de Saúde (FNS) , em desfavor do Sr. Maurilo José Ramos Sobrinho, prefeito de Iaçu/BA à época dos fatos, e da Sra. Luciene da Silva Nascimento, então secretária municipal de saúde, em razão da não apresentação da documentação comprobatória das despesas realizadas com os recursos do SUS repassados, na modalidade fundo a fundo, para os programas Saúde da Família e Saúde Bucal, no exercício de 2003, no valor total de R$ 212.400,00.
Reproduzo, com ajustes de forma, a instrução apresentada (peças 78-80) pela Secretaria de Controle Externo de Tomada de Contas Especial (Secex-TCE) :
"HISTÓRICO
2.	O processo originou-se das constatações contidas no Relatório de Auditoria nº 6078 (peça 1, p. 28-57) do Departamento Nacional de Auditoria do SUS (Denasus) , realizada na Secretaria Municipal de Saúde de Iguaçu/BA, em outubro de 2007, com o objetivo de apurar denúncia de possíveis irregularidades na implementação do Programa de Saúde da Família (PSF) no município de Iaçu/BA, bem como averiguar outros aspectos relacionados à gestão e a aplicação dos recursos destinados à saúde na municipalidade (peça 1, p. 36) . 
3.	A auditoria abrangeu os exercícios de setembro de 2003 a setembro de 2007 (peça 1, p. 30) e constatou dano ao erário de R$ 212.400,00 (peça 1, p. 59) , devido à não disponibilização da documentação comprobatória referente às despesas realizadas com os recursos repassados pelo Fundo Nacional de Saúde (FNS) para o Fundo Municipal de Saúde (FMS/Iaçu/BA) , para custear despesas com o Programas Saúde da Família (PSF) e Saúde Bucal (PSB) , no período de maio a setembro/2003 (peça 1, pp. 45 e 55) .
4. 	O detalhamento do débito realizado pelo Denasus consta da peça 1, p. 59. 
5.	No Relatório Completo do Tomador de Contas Especial nº 178/2012 (peça 2, p. 14-17) , a responsabilidade pelo dano ao erário foi atribuída ao Sr. Maurilo José Ramos Sobrinho, Prefeito do Município de Iaçu/BA à época dos fatos, e à Sra. Luciene da Silva Nascimento, então Secretária Municipal de Saúde, em razão da não apresentação da documentação comprobatória das despesas efetuadas referentes aos recursos repassados, entre 12/6/2003 e 19/9/2003, contrariando o que preconiza o art. 11 do Decreto nº 1.651/95.
6.	O Relatório de Auditoria nº 877/2013 do Controle Interno (peça 2, p. 20-22) retrata as questões relatadas no Relatório de Tomada de Contas Especial.
7.	Diante disso, a Secretaria de Controle Interno certificou a irregularidade das contas (peça 2, p. 24) , acompanhado do parecer do dirigente do órgão de controle interno (peça 2, p. 26) , tendo o Ministro de Estado da Saúde, Sr. Alexandre Rocha Santos Padilha, registrado o conhecimento das conclusões daquele órgão de controle interno (peça 2, p. 26) . A responsabilização foi devidamente inscrita no Siafi (peça 2, p. 12) .
8.	A presente tomada de contas especial foi autuada no TCU em 30/10/2013, dando início à fase externa da TCE.
Fase Externa
9.	Durante primeiro exame realizado em 21/11/2013, no âmbito da então Secretaria de Controle Externo no Estado da Bahia (Secex/BA) , a auditora que analisou o feito propôs a citação solidária do Sr. Maurilo José Ramos Sobrinho, Prefeito do Município de Iaçu/BA à época dos fatos, e da Sra. Luciene da Silva Nascimento, então Secretária Municipal de Saúde (peça 3, p. 2-3) , caracterizando a ocorrência da seguinte irregularidade:
Irregularidade: não disponibilização da documentação comprobatória referente às despesas realizadas com os recursos repassados pelo Fundo Nacional de Saude - FNS/MS para o Fundo Municipal de Saúde - FMS/Iaçu/BA, para custear despesas com o Programa Saúde da Família - PSF e Saúde Bucal - SB, no período de maio a setembro/2003.
	VALOR ORIGINAL (R$) 
	DATA DA OCORRÊNCIA

	32.400,00
	12/6/2003

	32.400,00
	14/7/2003

	15.000,00
	25/8/2003

	32.400,00
	25/8/2003

	30.000,00
	25/8/2003

	3.900,00
	25/8/2003

	30.000,00
	25/8/2003

	32.400,00
	19/9/2003

	3.900,00
	19/9/2003

10.	Essa proposta foi acolhida pelos dirigentes da unidade técnica em 27/11/2013 (peças 4-5) . Ato contínuo, foram expedidas as comunicações aos responsáveis mediante os Ofício 2233/2013-TCU/SECEX-BA e Ofício 2234/2013-TCU/SECEX-BA (peças 6-7) .
11.	O expediente remetido à Sra. Luciene da Silva Nascimento foi devolvido (peça 9) , sendo realizada pesquisa de endereço na base da Receita Federal (peça 10) . A citação foi reenviada por meio do Ofício 0222/2014-TCU/SECEX-BA, de 11/2/2014 (peça 11) , porém novamente retornou por constar endereço insuficiente (peça 12) .
12.	Nova tentativa de citação da Sra. Luciene da Silva Nascimento foi feita através do Ofício 0744/2014-TCU/SECEX-BA, de 18/6/2014 (peça 13) , porém o expediente também foi devolvido (peça 14) .
13.	Mediante contato com a prefeitura de Iaçu/Ba obteve-se novo endereço da Sra. Luciene da Silva Nascimento (peça 15) , sendo enviada nova citação por meio do Ofício 1909/2014-TCU/SECEX-BA, de 5/9/2014 (peça 16) .
14.	Em instrução de mérito, ao observar os avisos de recebimento (AR) às peças 8 e 17, a Secex/BA considerou que o Sr. Maurilo José Ramos Sobrinho e a Sra. Luciene da Silva Nascimento tomaram ciência dos expedientes que lhe foram encaminhados, contudo não atenderam as citações e não se manifestaram quanto à irregularidade verificada (peça 18, p. 2) .
15.	Dessa forma, posicionou-se pela declaração de revelia de ambos, propondo que suas contas fossem julgadas irregulares, condenando-lhes em débito, propondo ainda a aplicação da multa prevista no art. 57 da Lei 8.443/1992 (peça 18, p. 2-3) . O bojo dessa proposição foi acolhido pelo corpo diretivo da Secex/BA, adotando-se tão somente ajustes de forma e alteração dos normativos referenciados (peças 19-20) .
16.	O representante do Ministério Público junto ao TCU (MP/TCU) , procurador Marinus Eduardo De Vries Marsico, manifestou-se em essência de acordo com a proposta à peça 18, porém sugerindo que a declaração de revelia dos responsáveis constasse expressamente da deliberação que viesse a ser proferida e que o cofre credor da condenação em débito fosse alterado, do 'Fundo Nacional de Saúde' para o 'Fundo Municipal de Saúde de Iaçú/BA', por se tratar de transferência 'Fundo a Fundo', no escopo de assegurar que os valores questionados permaneçam naquele âmbito de aplicação/destinação para uso na finalidade específica, razão primeira da transferência daqueles recursos ao ente municipal (peça 21) .
17.	O relator do feito, Ministro-Substituto Weder de Oliveira, considerou em sua proposta de deliberação (peça 22) que não foi apresentada documentação que comprovasse o bom e regular emprego dos recursos recebidos pelo município no período de junho a setembro de 2003 para a execução dos programas em análise (PSF e PSB) .
18.	Considerando, ainda, que caberia ao gestor demonstrar a correta aplicação dos recursos públicos postos à sua disposição e que os responsáveis não carrearam aos autos documentação comprobatória, defendeu que as contas do ex-prefeito e da ex-secretária deveriam ser julgadas irregulares com a condenação em débito, conforme proposto pela unidade técnica. A despeito da sugestão do representante do MP/TCU de que o cofre credor da condenação fosse o Fundo Municipal de Saúde de Iaçú/BA, o relator entendeu que esses deviam de ser restituídos ao FNS, considerando a origem federal dos recursos.
19.	Essa proposta foi acolhida pelo TCU por meio do Acórdão 4099/2015-TCU-Primeira Câmara (peça 24) , declarando os responsáveis revéis, julgando suas contas irregulares, condenando-os em débito e aplicando-lhes multa.
20.	Posteriormente, o identificou-se que a proposição de acórdão submetido pelo Ministro-Substituto apresentava erro material, referenciando incorretamente o nome do Sr. Maurilo José Ramos Sobrinho como 'Maurílio José Ramos Sobrinho' (peça 24) . Esse erro foi corrigido por meio do Acórdão 6698/2015-TCU-Primeira Câmara (peça 29) .
21.	Em 9/12/2015 o Sr. Maurilo apresentou recurso de reconsideração junto ao TCU (peça 40) , alegando que o ofício de citação que lhe fora dirigido destinou-se a endereço incorreto (peça 7) .
22.	Ao relatar o recurso (peça 60) , o Ministro Bruno Dantas reconheceu que o referido ofício foi encaminhado para a 'Rua José Vieira Gomes, s/nº - Casa - Centro', endereço diverso do declarado pelo recorrente em procuração juntada aos autos ainda na fase interna desta TCE (peça 1, p. 118) , bem como dos dois domicílios constantes na base de dados do sistema CPF. Além disso, concluiu que não se tem nos autos documentação que comprove a fonte do referido endereço indicado no ofício da peça 7, único utilizado para realizar a citação do responsável.
23.	Diante disso, o TCU expediu o Acórdão 1303/2018-TCU-Primeira Câmara (peça 59) conhecendo e dando provimento ao recurso de reconsideração, para considerar nula a citação do Sr. Maurilo José Ramos Sobrinho nos presentes autos, bem como todos os atos processuais que a sucederam, dentre eles o Acórdão 4099/2015-TCU-Primeira Câmara. Ademais, determinou-se o envio dos autos ao gabinete do Ministro-Substituto Weder de Oliveira, para adoção de providências que entender cabíveis.
24.	Posteriormente, o Sr. Maurilo apresentou suas alegações de defesa à peça 71 em 26/4/2018.
25.	A TCE permaneceu aos cuidados da Secex/BA (a qual foi renomeada para Sec/BA) até 10/4/2019. Finalmente, em 7/10/2019 este processo foi encaminhado a esta Secretaria de Controle Externo de Tomada de Contas Especial (Secex-TCE) para pronunciamento.
EXAME TÉCNICO
26.	Inicialmente, cumpre observar que a Sra. Luciene da Silva Nascimento foi devidamente notificada quanto à citação que lhe fora dirigida, pois essa notificação restou efetivamente encaminhada ao endereço da responsável (peças 16 e 17) . Ressalte-se que ela recebeu em pessoa, posteriormente por meio desse mesmo logradouro, o derradeiro oficio da Secex/BA informando-lhe que o TCU reconheceu e deu provimento ao recurso de reconsideração do Sr. Maurilo (peças 74 e 75) .
27.	Ou seja, entende-se que a citação dirigida à Sra. Luciene permanece válida, devendo ser reconhecida a continuidade da revelia da ex-secretária de saúde no âmbito deste processo.
28.	Por outro lado, tem-se que a declaração de nulidade da citação do Sr. Maurilo José Ramos Sobrinho nos presentes autos (peça 59) remeteria, em princípio, à necessidade de expedição de nova citação ao responsável. 
29.	Contudo, observa-se que o ex-prefeito compareceu aos autos depois de sua condenação (peças 37-39) , obtendo ciência da irregularidade a ele atribuída no âmbito do ofício de citação à peça 7. Ademais, após a declaração de nulidade do Acórdão 4099/2015-TCU-Primeira Câmara, o Sr. Maurilo efetivamente acostou suas alegações de defesa à peça 71 em 26/4/2018. 
30.	Dessa forma, conclui-se que ele teve acesso ao relatório, instruções e pareceres do processo, o que lhe permitiu obter a devida compreensão das condutas consideradas indevidas, e do nexo entre elas e a ocorrência da irregularidade apontada.
31.	Em suma, como houve o regular comparecimento do Sr. Maurilo aos autos, entende-se ser desnecessário expedir-lhe nova comunicação de citação.
32.	A seguir, efetuar-se-á a análise das alegações apresentadas pelo ex-prefeito.
Alegações de defesa e pedidos do Sr. Maurilo José Ramos Sobrinho, prefeito de Iaçu/BA à época dos fatos (peça 71) .
	i) requer a prorrogação do prazo de defesa, apresentando-a nesta oportunidade em razão das dificuldades de levantamento de informações e documentos de fatos ocorridos em 2003, portanto, há 15 anos, o que excede toda a razoabilidade em seu direito sagrado de ampla defesa e contraditório (peça 71, p. 1) .
33.	Ressalte-se que o acolhimento da peça apresentada como alegações de defesa atende ao pedido do ex-prefeito.
34.	Considera-se, ainda, que o interstício de mais de dois anos entre a apresentação de sua defesa (peça 71 em 26/4/2018) e a análise em tela configurou-se tempo mais que suficiente para que o ex-prefeito apresentasse outros documentos comprobatórios que considerasse necessários. 
ii) defende a prescrição da pretensão punitiva-administrativa do Estado (peça 71, p. 2) . Afirma que a denúncia ocorreu em 11/9/2003, sendo cadastrada em 22/1/2007 e ocorrida em outubro/2007, mas somente em 30/11/2015 ele tomou ciência da existência de tal processo (peça 71, p. 2) . Nesse sentido, traz em seu auxílio normativos e decisões do TCU e do STJ quanto à adoção de incidência de prescrição após cinco e dez anos da ocorrência dos fatos (peça 71, p. 2-5) . Relembra que somente em 2013 foi instaurada a presente TCE, requerendo o reconhecimento da prescrição (peça 71, p. 6) .
35.	Posiciona-se pelo acolhimento dessa alegação.
36.	Há de se relembrar que os fatos narrados nesta TCE remetem a despesas efetuadas no período de maio a setembro/2003 (peça 1, pp. 45 e 55) , sendo que a decisão dos dirigentes da Secex/BA pela citação do ex-prefeito ocorreu mais de dez anos após, apenas em 27/11/2013 (peças 4-5) .
37.	Ou seja, deve ser reconhecida a incidência da prescrição da pretensão punitiva por parte do TCU que, nos termos do entendimento firmado no Acórdão 1441/2016-TCU-Plenário (Redator Walton Alencar Rodrigues) , subordina-se ao prazo geral de prescrição indicado no art. 205 do Código Civil, qual seja, dez anos contados a partir da data de ocorrência da irregularidade sancionada, nos termos do art. 189 do Código Civil.
38.	Contudo, tal entendimento não impõe no reconhecimento de possível prescrição de ações de ressarcimento movidas pelo FNS e TCU nestes autos contra agentes causadores de danos ao erário.
39.	Tem-se que, nos termos do artigo 37, parágrafo 5º, in fine, da CF/88, as ações que visam ao ressarcimento do erário, a exemplo da tomada de contas em tela, são imprescritíveis, não tendo incidência analógica do prazo decadencial mencionado, conforme excerto do Acórdão 2709/2008-TCU-Plenário, Ministro Benjamin Zymler, in verbis:
SUMÁRIO: INCIDENTE DE UNIFORMIZAÇÃO DE JURISPRUDÊNCIA. INTERPRETAÇÃO DA PARTE FINAL DO § 5º DO ART. 37 DA CONSTITUIÇÃO FEDERAL. IMPRESCRITIBILIDADE DAS AÇÕES DE RESSARCIMENTO AO ERÁRIO. CONSONÂNCIA COM POSICIONAMENTO RECENTE DO SUPREMO TRIBUNAL FEDERAL. REMESSA DE CÓPIA DO ACÓRDÃO À COMISSÃO DE JURISPRUDÊNCIA DO TCU.
 (...) 
9.1. deixar assente no âmbito desta Corte que o art. 37 da Constituição Federal conduz ao entendimento de que as ações de ressarcimento movidas pelo Estado contra os agentes causadores de danos ao erário são imprescritíveis, ressalvando a possibilidade de dispensa de instauração de tomada de contas especial prevista no §4º do art. 5º da IN TCU 56/2007' (TC-Processo 005.378/2000-2, Rel. Min. Benjamin Zymler, grifo acrescido) .
40.	Cumpre ainda registrar a tese fixada pelo STF no RE 669.069 (Repercussão Geral 666) , que trata da incidência da prescrição nos débitos com a União decorrentes de ilícitos civis (prazo prescricional de cinco anos) , não alcança prejuízos que decorram de ilícitos administrativos, como a não comprovação da regular gestão de recursos públicos, que são imprescritíveis, conforme os Acórdão 232/2017-TCU-Primeira Câmara, 2.910/2016-TCU-Plenário, 5.939/2016-TCU-Segunda Câmara e 5.928/2016-TCU-Segunda Câmara.
41.	Por fim, não é demais relembrar que se encontra em vigor no TCU o entendimento de que nenhum prazo prescricional extingue o consequente débito, em face de eventual dano ao erário, nos termos do seguinte enunciado:
SÚMULA TCU 282:
As ações de ressarcimento movidas pelo Estado contra os agentes causadores de danos ao erário são imprescritíveis.
iii) afirma que atuou em conformidade com a Lei, além de ter apresentado à auditoria prova de sua atuação correta. Defende que não se evidencia a ilegalidade ou má-fé de sua gestão em momento algum dos autos, tampouco pode se atribuir ao mesmo que seja culpado por não apresentar documentos que estavam à disposição no arquivo municipal e que fez parte da sua transmissão de cargo para a nova gestão que assumiria (peça 71, p. 6) . Aduz que só tomou ciência do procedimento desta TCE em 2015, portanto, mais de 12 doze anos dos fatos ocorridos (peça 71, p. 3) . Afirma que suas contas, referente ao exercício de 2003, foram aprovadas pelo Tribunal de Contas do Estado da Bahia (TCE/BA) e Tribunal de Contas dos Municípios da Bahia (TCM/BA) , o que incluiu a área de saúde. Entende que a hipótese aqui não seria de tomada de contas, mas sim sua conversão para Representação, uma vez que a Tomada de Contas Especial (TCE) é medida excepcionalíssima e que só deveria ter sido adotada em último caso, e não como primeira opção, pois no caso em tela não houve dano ao erário (peça 71, p. 6-7) .
42.	Posiciona-se pela rejeição dessas alegações.
43.	Inicialmente, há de se destacar que o Sr. Maurilo José Ramos Sobrinho não negou, em suas alegações de defesa (peça 71) , ter atuado como gestor dos recursos arguidos nesta TCE, responsabilidade atribuída pela equipe de auditoria do Denasus ao ex-prefeito e à ex-secretária municipal de saúde (peça 1, pp. 59 e 61) .  Ademais, o registro em auditoria, realizada durante 2008, remetendo à habitual participação dos mandatários do poder executivo municipal na gestão de recursos da saúde (peça 1, p. 45, item 6.5) , reforça a conclusão de que o ex-prefeito partilhou da gestão desses recursos à época.
44.	Observa-se, ainda, que desde 14/5/2008 (peça 1, p. 79) o ex-prefeito tem sido comunicado quanto a necessidade de demonstrar a correta utilização dos recursos dispendidos entre maio a setembro de 2003 (a relação dos documentos que demonstram essas comunicações consta da peça 2, p. 77-79, e da peça 2, p. 15-16) . 
45.	Ou seja, restou demonstrado que ele foi tempestivamente notificado pela autoridade administrativa federal competente sobre as irregularidades identificadas, sendo cabível exigir-lhe que produzisse e armazenasse, desde então, elementos de prova e de convicção que pudessem ser apresentados posteriormente. 
46.	Cumpre relembrar que, na seara do Direito Financeiro, é cediço que cabe aos gestores públicos demonstrar, por meio da documentação exigida na legislação de regência, a boa e regular aplicação dos recursos públicos federais geridos, em obediência ao disposto nos arts. 70, parágrafo único, da Constituição Federal, 93 do Decreto-Lei nº 200/1967 e 66 e 145 do Decreto nº 93.872/1986. Ressalte-se que tais normativos dispõem que a responsabilidade pela comprovação da boa e regular aplicação dos recursos públicos é pessoal, o que impõe o ônus da prova aos gestores.
47.	Dessa forma, a regularidade do pagamento com recursos públicos somente é assegurada com a observância dos procedimentos fixados nos arts. 60 a 64 da Lei 4.320/1964 e demais normas regentes.
48.	Ante esse arcabouço normativo, os gestores devem comprovar que os pagamentos foram precedidos do devido atesto e liquidação, em respeito à legislação pátria, com respaldo em documentos hábeis a comprovar a efetiva prestação dos serviços arguidos.
49.	Nessa seara, a apuração de suas responsabilidades não se vincula à indicação de conduta dolosa ou à demonstração de ocorrência de efetivo dano, já que os normativos regentes lhe obrigam a comprovar a boa e regular aplicação dos recursos sob sua guarda, sendo que a omissão ou negligência no cumprimento dessa obrigação induz à presunção de culpa e, portanto, o dever de ressarcir o erário.
50.	Ademais, o Tribunal por diversas vezes já manifestou o entendimento de que quando os ex-gestores tiverem dificuldade para ter acesso aos documentos necessários à comprovação da regular aplicação dos recursos transferidos, eles devem resolver o impasse por meio de vias administrativas e/ou judiciais cabíveis, não cabendo ao TCU a remoção de embaraços criados por administrações posteriores (Acórdão 437/2018-TCU-Segunda Câmara, Acórdão 2477/2007-TCU-Segunda Câmara, Acórdão 3357/2016-TCU-Primeira Câmara, Acórdão 352/2017-TCU-Primeira Câmara, entre outros) .
iv) requer que se oficie ao TCE/BA e TCM/BA para que forneça todas as informações disponíveis acerca do exercício financeiro de 2003, notadamente os recursos da saúde, quando o notificado era o gestor municipal à época (peça 71, p. 7) .
51.	Posiciona-se pelo indeferimento desses pedidos.
52.	Ressalte-se que as normas que regulam o processo de controle externo não concedem ao ex-prefeito a faculdade de solicitar produção de provas ao TCU. Sendo que o Tribunal deve julgar com base nas provas documentais constantes dos autos, reunidas pelos órgãos de controle interno e pela unidade técnica, em confronto com aquelas produzidas e apresentadas pelo responsável em sua peça de defesa (Acórdão 3535/2015-2º Câmara, da relatoria do Ministro Augusto Nardes) . 
53.	Ademais, conforme já relatado, o ônus da produção de provas é dos gestores, nos termos dos arts. 70, parágrafo único, da Constituição Federal, 93 do Decreto-Lei nº 200/1967 e 66 e 145 do Decreto nº 93.872/1986. 
CONCLUSÃO
54.	Em face da exposição promovida na seção 'Exame Técnico' da instrução em tela, entende-se que o Tribunal deve considerar revel a Sra. Luciene da Silva Nascimento (§§ 26-27) , dando prosseguimento ao processo, nos termos do art. 12, § 3°, da Lei nº 8443/1992.
55.	Propõem-se, ainda, o acolhimento parcial das alegações de defesa do Sr. Maurilo José Ramos Sobrinho (§§ 33-53) .
56.	Tendo em vista que não constam dos autos elementos que permitam reconhecer a boa-fé do Sr. Maurilo José Ramos Sobrinho e da Sra. Luciene da Silva Nascimento, sugere-se que suas contas sejam julgadas irregulares, nos termos do art. 202, § 6º, do RI/TCU. Propõe-se, ainda, que lhes sejam imputados a obrigação de ressarcimento dos débitos atualizados monetariamente e acrescido de juros de mora, nos termos do art. 202, §1º do RI/TCU, descontado o valor já recolhido. 
57.	Por fim, faz-se necessário rememorar que as irregularidades aqui tratadas remetem a despesas efetuadas no período de maio a setembro/2003 (peça 1, pp. 45 e 55) , sendo que a decisão dos dirigentes da Secex/BA pela citação dos responsáveis ocorreu mais de dez anos após, apenas em 27/11/2013 (peças 4-5) . Ou seja, completou-se um prazo superior a dez anos contado a partir da ocorrência dessas irregularidades até a emissão do pronunciamento da então Secex/BA pela citação dos ex-gestores, se consumando a prescrição da pretensão punitiva no âmbito do TCU (Acórdão 1441/2016-TCU-Plenário) .
PROPOSTA DE ENCAMINHAMENTO
58.	Diante do exposto, submetem-se os autos à consideração superior, propondo:
	a) considerar revel a Sra. Luciene da Silva Nascimento (CPF XXX.218.792-XX) , dando prosseguimento ao processo, nos termos do art. 12, § 3°, da Lei nº 8443/1992;
	b) com fundamento nos arts. 1º, inciso I, 16, inciso III, alíneas 'b' e 'c', e § 2º da Lei 8.443/1992 c/c os arts. 19 e 23, inciso III, da mesma Lei, e com arts. 1º, inciso I, 209, incisos II e III, e § 5º, 210 e 214, inciso III, do Regimento Interno, julgar irregulares as contas do Sr. Maurilo José Ramos Sobrinho (CPF XXX.362.375-XX) e da  Sra. Luciene da Silva Nascimento (CPF XXX.218.792-XX) , e condená-los solidariamente ao pagamento das quantias a seguir especificadas, com a fixação do prazo de quinze dias, a contar das notificações, para comprovarem, perante o Tribunal (art. 214, inciso III, alínea 'a', do Regimento Interno) , o recolhimento das dívidas aos cofres do Fundo Nacional de Saúde, atualizadas monetariamente e acrescidas dos juros de mora, calculados a partir das datas discriminadas, até a data dos recolhimentos, na forma prevista na legislação em vigor, abatendo-se, na oportunidade, os valores já ressarcidos.
	VALOR ORIGINAL (R$) 
	DATA DA OCORRÊNCIA

	32.400,00
	12/6/2003

	32.400,00
	14/7/2003

	15.000,00
	25/8/2003

	32.400,00
	25/8/2003

	30.000,00
	25/8/2003

	3.900,00
	25/8/2003

	30.000,00
	25/8/2003

	32.400,00
	19/9/2003

	3.900,00
	19/9/2003

	c) autorizar, desde logo, a cobrança judicial das dívidas, caso não atendidas as notificações, nos termos do art. 28, inciso II, da Lei 8.443/92;
	d) autorizar, caso requerido e se o processo não tiver sido remetido para cobrança judicial, o parcelamento das dívidas em até 36 (trinta e seis) parcelas mensais e consecutivas, nos termos do art. 26 da Lei 8.443/1992 c/c o art. 217 do RI/TCU, fixando-se o vencimento da primeira parcela em quinze dias, a contar do recebimento da notificação, e os das demais a cada 30 dias, devendo incidir sobre cada valor mensal os correspondentes acréscimos legais, na forma prevista na legislação em vigor, bem como esclarecer ao responsável que, em caso de parcelamento da dívida, a falta de pagamento de qualquer parcela importará no vencimento antecipado do saldo devedor (art. 217, § 2º, do RI/TCU) ;
	e) remeter cópia da presente deliberação ao Procurador Chefe da Procuradoria Regional da República no Estado da Bahia, para as providências cabíveis, nos termos do § 3º do art. 16 da Lei 8.443/1992, e ao Fundo Nacional de Saúde, para ciência."
O representante do MP/TCU (peça 81) , procurador Marinus Eduardo De Vries Marsico, manifestou-se de acordo com a proposta da unidade instrutiva. Sugeriu, entretanto, o acolhimento parcial das alegações de defesa e teceu as ponderações seguintes:
"À vista dos elementos contidos nos autos, manifestamo-nos de acordo com a proposta da Secex/TCE (peça 78) , porém, sugerindo que o acolhimento parcial das alegações de defesa do responsável conste expressamente da deliberação que vier a ser proferida.
Quanto ao cofre credor do débito, apesar de entendermos que o recolhimento ao 'Fundo Municipal de Saúde' seja o mais adequado, por assegurar que os valores questionados permaneçam naquele âmbito de aplicação/destinação para uso na finalidade específica, abstemo-nos de propor tal alteração na proposta da unidade técnica.
Nesse sentido, consideramos o entendimento firmado no Acórdão 1072/2017-TCU-Plenário, Rel. Min. Bruno Dantas - deliberação que firmou entendimentos sobre os débitos relativos a recursos federais do SUS transferidos 'Fundo a Fundo' -, cuja leitura sugere que um caso de não comprovação da regular aplicação dos recursos - como se verifica nestes autos -, cuja destinação efetiva dos recursos não se conhece - diferentemente dos casos de desvio de objeto e de finalidade -, deve ter como cofre credor o 'Fundo Nacional de Saúde', in verbis:
9.3.2.2. considerando que as despesas irregulares são realizadas em benefício da comunidade local, cabe, na linha do que determina o art. 3º Decisão Normativa TCU 57/2004 e o art. 27, inciso I, da Lei Complementar 141/2012, ao ente federado a obrigação de recompor, com recursos próprios, os valores gastos indevidamente, atualizados monetariamente, ao fundo de saúde do ente beneficiário do repasse, podendo, ainda, haver a responsabilização solidária do agente público causador da irregularidade e a sua apenação com multa;
9.3.3. tratando-se de débito decorrente de dano ao erário propriamente dito, cabe ao gestor responsável pela irregularidade a obrigação de devolver os recursos, visto que, nessas situações, não há evidências de que eles tenham sido aplicados em prol de alguma finalidade pública, devendo a recomposição ser feita ao Fundo Nacional de Saúde, em respeito ao disposto no art. 2º, inciso VII, do Decreto 3.964/2001 combinado com o art. 33, § 4º, da Lei 8.080/1990;"
	É o relatório.

8.1. Filippe Moura Costa Oliveira (35.148/OAB-BA) e outros, representando Maurilo José Ramos Sobrinho.

Procurador Marinus Eduardo De Vries Marsico.

TOMADA DE CONTAS ESPECIAL. FUNDO NACIONAL DE SAÚDE. RECURSOS DO SUS. PROGRAMA SAÚDE DA FAMÍLIA E SAÚDE BUCAL. EXERCÍCIO DE 2003. AUSÊNCIA DE DOCUMENTAÇÃO COMPROBATÓRIA. CITAÇÃO DOS RESPONSÁVEIS. REVELIA DE UM DELES. ACOLHIMENTO DAS ALEGAÇÕES DE DEFESA QUANTO À OCORRÊNCIA DE PRESCRIÇÃO PUNITIVA. NÃO ACOLHIMENTO DAS DEMAIS ALEGAÇÕES. CONTAS IRREGULARES. DÉBITO SOLIDÁRIO. COMUNICAÇÕES.

TOMADA DE CONTAS ESPECIAL (TCE)

Secretaria de Controle Externo de Tomada de Contas Especial (Secex-TCE).

Em exame, tomada de contas especial instaurada pelo Fundo Nacional de Saúde (FNS) , em desfavor do Sr. Maurilo José Ramos Sobrinho, ex-prefeito de Iaçu/BA (gestão 2001 a 2004) , e da Sra. Luciene da Silva Nascimento, então secretária municipal de Saúde (gestão 1º/1/2003 a 31/12/2003) , em razão da não apresentação da documentação comprobatória das despesas realizadas com os recursos do Sistema Único de Saúde - SUS.
Os recursos foram repassados na modalidade fundo a fundo, para custear o Programa Saúde da Família (PSF) e o Programa Saúde Bucal (PSB) , no exercício de 2003, totalizando R$ 212.400,00.
Conforme relatório 6078 do Denasus[footnoteRef:2], foi realizada auditoria na Secretaria Municipal de Saúde, em outubro de 2007, para apurar denúncia relativa à execução do PSF. Em conclusão, a equipe destacou que não foi possível responder aos fatos denunciados, considerando a não disponibilização da documentação comprobatória das despesas relativas aos recursos recebidos para execução do programa no período de maio a setembro de 2003.  [2:  Peça 1, p. 28-57.] 
O relatório de tomador de contas especial 178/2012[footnoteRef:3] atribuiu a responsabilidade pelo dano ao erário ao Sr. Maurilo José Ramos Sobrinho e à Sra. Luciene da Silva Nascimento, em razão da não apresentação da documentação comprobatória das despesas efetuadas referentes aos recursos repassados, entre 12/6/2003 e 19/9/2003, contrariando o que preconiza o art. 11 do Decreto nº 1.651/95. [3:  Peça 2, p. 14-17.] 
Nesta Corte de Contas, foram realizadas as citações dos responsáveis para que apresentassem alegações de defesa ou recolhessem o valor do débito. No entanto, mantiveram-se inertes.
Em deliberação inicial (Acórdão 4099/2015-TCU-Primeira Câmara) [footnoteRef:4], este Tribunal considerou os responsáveis revéis, julgando suas contas irregulares, ante a ausência de documentação que comprovasse o bom e regular emprego dos recursos recebidos pelo município, condenando-os em débito e aplicando-lhes a multa do art. 57 da Lei 8.443/1992. [4:  Peça 24.] 
O Sr. José Ramos Sobrinho apresentou recurso de reconsideração contra o acórdão acima mencionado, alegando que o ofício de citação que lhe fora dirigido destinou-se a endereço incorreto.
Por meio do Acórdão 1303/2018-TCU-Primeira Câmara, o recurso de reconsideração foi conhecido e provido, considerando que o ofício citatório foi encaminhado para a "Rua José Vieira Gomes, s/nº - Casa - Centro", endereço diverso do declarado pelo recorrente em procuração juntada aos autos ainda na fase interna desta TCE (peça 1, p. 118) , bem como dos dois domicílios constantes na base de dados do sistema CPF. Nesse sentido, foi considerada nula a citação inicial do Sr. Maurilo José Ramos Sobrinho nos presentes autos, bem como todos os atos processuais que a sucederam, dentre eles o Acórdão 4099/2015-TCU-Primeira Câmara.
Restituídos os autos à unidade instrutiva, os responsáveis foram notificados do conhecimento e provimento do recurso de reconsideração[footnoteRef:5] e o Sr. Maurilo José Ramos Sobrinho apresentou "resposta/defesa", conforme peça 71. [5:  Peças 65, 69, 74 e 75] 
Em instrução derradeira, a Secex-TCE propõe considerar revel a Sra. Luciene da Silva Nascimento, acolher parcialmente as alegações de defesa do Sr. Maurilo José Ramos Sobrinho, julgar as contas dos responsáveis irregulares, com imputação solidária do débito e sem aplicação da multa, considerando a ocorrência de prescrição da pretensão punitiva no âmbito do Tribunal, nos termos do Acórdão 1441/2016-TCU-Plenário.
O representante do MP/TCU manifestou-se de acordo com a proposta de mérito da unidade instrutiva, com algumas ponderações transcritas na íntegra no relatório.
II
Acolho a análise empreendida pela Secex-TCE, corroborada pelo representante do MP/TCU, a qual adoto como fundamento para minhas razões de decidir, sem prejuízo de complementar o exame com as considerações abaixo.
Em relação à Sra. Luciene da Silva Nascimento, a unidade instrutiva destacou que a responsável foi devidamente notificada da citação que lhe fora dirigida em 2015, pois restou efetivamente comprovado o encaminhamento ao endereço da responsável[footnoteRef:6]. Ressaltou, ademais, que ela recebeu pessoalmente o derradeiro oficio da Secex/BA informando-lhe que este Tribunal reconheceu e deu provimento ao recurso de reconsideração do Sr. Maurilo, por meio desse mesmo endereço utilizado para sua citação[footnoteRef:7].   [6:  Peças 16 e 17.]  [7:  Peças 74 e 75.] 
Concordo com Secex-TCE de que a citação dirigida à Sra. Luciene permanece válida. Além disso, verifico que, ao ser notificada do provimento do recurso de reconsideração, também não se manifestou nos autos, devendo ser reconhecida a continuidade da revelia da ex-secretária de Saúde no âmbito deste processo.
Quanto ao Sr. Maurilo José Ramos Sobrinho, ante a declaração de nulidade de sua citação, por meio do Acórdão 1303/2018-TCU-Primeira Câmara, era necessária, em princípio, a expedição de nova citação.
Entretanto, como examinado pela unidade instrutiva, o ex-prefeito compareceu aos autos depois de sua condenação (peças 37-39) , tendo ciência da irregularidade a ele atribuída no ofício de citação à peça 7. Ademais, após a notificação do responsável a respeito do conhecimento e provimento de seu recurso de reconsideração[footnoteRef:8], com declaração de nulidade do Acórdão 4099/2015-TCU-Primeira Câmara, o Sr. Maurilo espontaneamente acostou aos autos suas alegações de defesa (peça 71) , em 26/4/2018, estando suprida a necessidade de nova citação, conforme art. 179, § 4º, do RI/TCU. [8:  Peças 65 e 69.] 
Destaco, inicialmente, que resta prejudicado o exame do pedido de prorrogação de prazo de defesa formulado pelo responsável, para possivelmente apresentar informações adicionais, e que não houve prejuízo à defesa. Conforme parágrafo único do art. 183 do RI/TCU, a prorrogação independe de notificação da parte e, nesse caso concreto, se passaram mais de dois anos entre a formulação de tal pedido e o encerramento da etapa de instrução processual, com o pronunciamento da titular da Secex-TCE em 29/4/2020[footnoteRef:9], sem que o responsável tenha acostado aos autos nova documentação nesse período. [9:  Nos termos do §2º do art. 160 do RI/TCU. ] 
Devem ser acolhidos os argumentos do responsável no que diz respeito à alegação de prescrição punitiva, considerando que as a despesas sem comprovação ocorreram no período de maio a setembro de 2003 e a decisão dos dirigentes da Secex/BA pela citação do ex-prefeito foi de 27/11/2013, mais de dez anos depois da ocorrência da irregularidade. Nos termos do entendimento firmado no Acórdão 1441/2016-TCU-Plenário, ocorreu a prescrição punitiva.
Entretanto, tal entendimento não afasta a condenação em ressarcimento, como solicitado pelo responsável. Nesse ponto, anuo ao exame da unidade instrutiva de que a ocorrência da prescrição punitiva "não impõe no reconhecimento de possível prescrição de ações de ressarcimento movidas pelo FNS e TCU nestes autos contra agentes causadores de danos ao erário" (Súmula TCU 282, Acórdão 2018/2020-TCU-Plenário; Acórdão 5236/2020-TCU-Primeira Câmara e acórdãos da 2ª Câmara: 5690/2020 e 6707/2020) .
Não há como acatar os demais argumentos apresentados pelo Sr. Maurilo José Ramos Sobrinho.
Em relação à alegação de que não lhe pode ser atribuída culpa por não apresentar documentos que estavam à disposição no arquivo municipal e que fizeram parte da sua transmissão de cargo para a nova gestão, bem como de só ter tomado ciência do procedimento desta TCE em 2015, verifico que consta dos autos notificação do responsável pelo Ministério da Saúde em 14/5/2008[footnoteRef:10] sobre as irregularidades examinadas nesta TCE. Assim, o responsável já tinha ciência da necessidade de demonstrar a correta utilização dos recursos em exame desde 2008. [10:  Peça 1, p. 77-79.] 
No relatório do tomador há as seguintes informações:
"O Sr. Maurilio (sic) José Ramos Sobrinho alegou em sua defesa que encontrou dificuldades em levantar a documentação comprobatória da despesa tendo em vista que a atual gestão não lhe concedeu acesso aos documentos guardados, segundo ele a atual gestão alegou que os mesmos teriam sido ajuizados pela esfera civil do município, ainda assim, anexou junto a sua defesa alguns documentos do tribunal de constas municipal, ofícios emitidos pela prefeitura, planilhas e documentos diversos.
Ressaltamos que em resposta ao Oficio nº 183 (fl. 42) a atual gestão representada pelo Srº Prefeito Adelson Sousa de Oliveira relatou a impossibilidade de responder ao referido Oficio tendo em vista que os arquivos foram esvaziados pelo ex-gestor e que a atual gestão teve que entrar com ação Cautelar de Busca e Apreensão para reaver os documentos."
Conforme destacado pela Secex-TCE, esta Corte por diversas vezes já manifestou o entendimento de que no caso de ex-gestores terem dificuldade para acessar documentos necessários à comprovação da regular aplicação dos recursos transferidos, eles devem resolver o impasse por meio de vias administrativas e/ou judiciais cabíveis, não cabendo ao Tribunal a remoção de embaraços criados por administrações posteriores, a exemplo dos Acórdão 437/2018-TCU-Segunda Câmara, acórdãos 3357/2016-TCU e 352/2017, ambos da 1ª Câmara.
Não cabe acolher, também, o requerimento do responsável para que essa Corte oficie ao Tribunal de Contas do Estado da Bahia (TCE/BA) e ao Tribunal de Contas dos Municípios do Estado da Bahia (TCM/BA) para que forneçam todas as informações disponíveis acerca do exercício financeiro de 2003, notadamente os recursos da saúde. Cabe ao gestor o ônus da produção das provas. 
Verifico que o responsável apresentou, na fase interna desta TCE, o parecer prévio 744/04 do TCM/BA[footnoteRef:11], relativo ao exercício financeiro de 2003. Em relação aos recursos aplicados em ações e serviços de saúde (item 7.4) , tal parecer apenas ressalta a aplicação pelo município dos percentuais mínimos fixados pela Constituição Federal, conforme art. 77, III, do ADCT.  [11:  Peça 1, p. 95-105.] 
Neste contexto, considerando que não constam dos autos elementos que permitam comprovar a boa e regular aplicação dos recursos transferidos e nem reconhecer a boa-fé do Sr. Maurilo José Ramos Sobrinho e da Sra. Luciene da Silva Nascimento, suas contas devem ser julgadas irregulares, com condenação em débito, a ser recolhido aos cofres do Fundo Nacional de Saúde, como proposto pela unidade instrutiva.
Diante do exposto, manifesto-me pela aprovação do acórdão que ora submeto à apreciação deste Colegiado. 
TCU, Sala das Sessões Ministro Luciano Brandão Alves de Souza, em 3 de novembro de 2020.
Weder de Oliveira 
Relator